臺灣高等法院臺中分院民事判決
111年度上字第77號

上  訴  人  臺中市○○區○○

法定代理人  劉進業  
訴訟代理人  徐文宗律師
複 代 理人  林美津  
被 上 訴人  管培良（管湖炘之承受訴訟人）


            管敏君（管湖炘之承受訴訟人）

            劉慧姬  
上二人共同
訴訟代理人  陳衍仲律師
複 代 理人  王一翰律師
上列當事人間撤銷無償贈與等事件，上訴人對於中華民國110年1
1月26日臺灣臺中地方法院106年度訴字第1026號第一審判決提起
上訴，本院於中華民國111年10月26日言詞辯論終結，判決如下
：
    主  文
原判決廢棄。
被上訴人管敏君、管培良之被繼承人管湖炘與被上訴人劉慧姬間
就坐落臺中市○○區○○段000地號土地（面積2486.39平方公尺、權
利範圍全部）於民國一○三年十月十三日所為贈與之債權行為，
及於民國一○三年十月二十四日所為所有權移轉登記之物權行為
，均應予撤銷。
被上訴人劉慧姬應將坐落臺中市○○區○○段000地號土地（面積248
6.39平方公尺、權利範圍全部）於民國一○三年十月二十四日以
夫妻贈與為登記原因所為之所有權移轉登記予以塗銷，並回復登
記為被繼承人管湖炘所有。
第一、二審訴訟費用，由被上訴人負擔。
    事實及理由
壹、程序方面： 
一、按不變更訴訟標的，而補充或更正事實上或法律上之陳述者
    ，非為訴之變更或追加，為民事訴訟法第463條準用第256條
    所明定。上訴人於原審主張依民法第244條第1項、第4項規
    定，並聲明第2項記載：「劉慧姬應將臺中市○○區○○段000地
    號土地（面積2486.39平方公尺、權利範圍全部）於民國一○
    三年十月二十四日以夫妻贈與為登記原因所為之所有權移轉
    登記予以塗銷」。上訴後，主張依民法第244條第1項、第4
    項規定，並上訴聲明第3項為：「劉慧姬應將臺中市○○區○○
    段000地號土地（面積2486.39平方公尺、權利範圍全部）於
    民國一○三年十月二十四日以夫妻贈與為登記原因所為之所
    有權移轉登記予以塗銷」。嗣於本院審理時，更正上訴聲明
    第3項為「劉慧姬應將臺中市○○區○○段000地號土地（面積24
    86.39平方公尺、權利範圍全部）於民國一○三年十月二十四
    日以夫妻贈與為登記原因所為之所有權移轉登記予以塗銷，
    並回復登記為被繼承人管湖炘所有。」查，上訴人前後不同
    聲明，僅將單獨塗銷所有權移轉登記，更正為塗銷後回復為
    被繼承人管湖炘所有，訴訟標的尚無不同，依上開說明，並
    無訴之變更或追加，合先敘明。
二、被上訴人管培良經合法通知，未於言詞辯論期日到場，核無
    民事訴訟法第386條所列各款情形，爰依上訴人之聲請，由
    其一造辯論而為判決。
貳、實體方面：
一、上訴人主張： 
　㈠被上訴人管敏君、管培良之被繼承人管湖炘（於109年5月17
    日死亡）自98年起至105年10月18日任職於上訴人臺中市○○
    區農會，擔任上訴人供銷部肥料第二倉庫部門之主辦人員，
    負責臺中市○○地區之農民及蔬果產銷班供應農用銷售業務之
    出貨、記帳、繳費及沖銷等業務。嗣105年間，上訴人之會
    計部門發現供銷部肥料業務之應收款項金額始終居高不下，
    上訴人始發現管湖炘於103年10月24日前侵占如附表所示之
    款項合計新臺幣（下同）281萬5126元。上訴人對管湖炘其
    有債權存在，管湖炘為脫免責任，於103年10月24日將其唯
    一財產即坐落臺中市○○區○○段000地號土地（面積2486.39平
    方公尺，權利範圍全部，下稱系爭土地）以夫妻贈與為原因
    ，將系爭土地所有權移轉登記予被上訴人劉慧姬名下，並於
    105年9月30日與劉慧姬離婚，有害上訴人之債權，爰依民法
    第244條第1項、第4項本文規定，請求撤銷管湖炘就系爭土
    地所為贈與行為及所有權移轉登記行為。
　㈡爰依繼承之法律關係及民法第244條第1項、第4項之規定，起
    訴聲明求為判決：⑴管敏君、管培良之被繼承人管湖炘與劉
    慧姬間於103年10月24日就系爭土地所為之贈與行為及所有
    權移轉登記行為，均應予撤銷。⑵劉慧姬應將系爭土地由臺
    中市東勢地政事務所於103年10月24日以103年普登字第0667
    00號收件登記，以夫妻贈與為原因所為之所有權移轉登記予
    以塗銷。原審為上訴人敗訴之判決，上訴人不服，上訴聲明
    求為判決：⑴原判決廢棄。⑵管敏君、管培良之被繼承人管湖
    炘與劉慧姬間於103年10月24日就系爭不動產所為之贈與行
    為及所有權之移轉登記行為均應予撤銷。⑶劉慧姬應將系爭
    不動產，即由臺中市東勢地政事務所於103年10月24日以103
    年普登字第066700號收件登記，以夫妻贈與為原因所為之所
    有權移轉登記應予塗銷，並回復登記為管湖炘所有。⑷第一
    、二審訴訟費用由被上訴人負擔。（見本院卷第7頁至第8頁
    ）
二、被上訴人則以：
  ㈠被上訴人管敏君、劉慧姬：
　  上訴人起訴主張遭管湖炘侵占之金額不斷變化，難認上訴人
    主張為真，系爭差額表尚無從認定差額部分即為管湖炘侵占
    數額，其上數字亦難認為真正。依證人徐○○證詞，系爭出貨
    單皆無農友簽名，足證並非真正。又本件上訴人主張應撤銷
    之贈與行為，其贈與時間為103年10月24日，此時管湖炘並
    無上訴人所稱虧空公款及侵占之情，此有上訴人104年度稽
    核報表可證。臺灣臺中地方法院（下稱臺中地院）108年度
    易字第2596號刑事案件（下稱另案）之農友證述，未敘明繳
    清肥料款項之方式、時間，無法證明係於103年10月24日前
    繳交貨款，更無提出相關收據資料，其等證詞無法證明管湖
    炘有侵占行為。是上訴人無法證明管湖炘於103年10月24日
    前有侵占等情，及上訴人對於管湖炘存有何種具體債權，且
    上訴人於106年3月20日方起訴請求對管湖炘於103年10月24
    日前有侵權行為損害賠償請求權債務，已罹於時效，上訴人
    自不得依民法第244條主張撤銷系爭土地之贈與行為及塗銷
    系爭土地之所有權移轉登記等語。爰答辯聲明求為判決：上
    訴駁回。第一、二審訴訟費用由上訴人負擔。（見本院卷第
    151頁）　
  ㈡被上訴人管培良未於言詞辯論期日到場陳述，亦未提出書狀
    為任何聲明或陳述，據其於原審陳述略以：系爭差額表無法
    證明管湖炘侵占款項，且系爭差額表係於105年10月15日簽
    署，系爭不動產係於103年10月24日移轉，有2年之差，上訴
    人未說明其關聯性。系爭出貨單均未有農友簽名，並非真正
    。上訴人未就管湖炘侵占標的物及具體侵占時間、各次金額
    、手法，金流為說明，舉證確有不足，至另案之證人陳述亦
    不足證明管湖炘有侵占等情。（見原審卷第277頁至第281頁
    ）
三、兩造不爭執事項：（見本院卷第281頁至第282頁）
　㈠管湖炘於98年起至105年17年10月18日任職於農會，擔任上訴
    人農會供銷部肥料倉庫部門之主辦人員，負責對臺中市○○地
    區之農民及蔬果產銷班供應農用肥料，關於肥料銷售業務之
    出貨、記帳、繳費及沖銷等業務亦均由管湖炘負責，管湖炘
    於105年10月18日經上訴人解雇生效。
  ㈡上訴人出具對帳資料（即上訴人所呈原證3「差額表」）係由
    管湖炘本人簽名，除簽名外，其餘數字、資料均非管湖炘所
    製作。
  ㈢管湖炘與劉慧姬原為配偶關係，管湖炘於103月10月24日以夫
    妻贈與為由，將系爭土地移轉登記至劉慧姬名下，嗣其二人
    於105年9月30日兩願離婚並辦理離婚登記。
  ㈣系爭土地經上訴人向臺中地院聲請假處分登記（105年10月28
    日中院麟民執105司執全菊字第839號）在案。
　㈤管湖炘前經臺中地方檢察署檢察官起訴（107年度調偵字第41
    號、107年度調偵字第42號、107年度偵字第25880號），繫
    屬於臺中地院刑事庭（108年度易字第2596號），嗣因管湖
    炘於審理中（109年5月17日）死亡，而經臺中地院刑事庭於
    109年7月8日判決不受理在案。
  ㈥原審卷一第73頁到129頁之出貨單其上登錄「出納：管湖炘」
    等語。（被上訴人就該出貨單是否為管湖炘製作，製作過程
    為何，均有爭執）
  ㈦管湖炘於109年5月17日死亡後，管敏君、管培良為管湖炘之
    繼承人。
四、兩造爭執之事項：（見本院卷第282頁、第376頁）
　㈠上訴人主張管湖炘删除上訴人之電腦銷售紀錄等行為係民事
    訴訟法第282條之1第1項規定之證明妨礙，有無理由？
  ㈡被上訴人抗辯系爭出貨單均無農友簽名，非為真正，上訴人
    以多數憑證於案發前業經管湖炘銷毀，依民事訴訟法第222
    條第2項規定，上訴人提出系爭出貨單，已盡舉證責任，有
    無理由？
  ㈢上訴人主張依系爭差額表及系爭出貨單，管湖炘於103年10月
    24日前侵占上訴人之款項合計281萬5126元，而對管湖炘有
    損害賠償或不當得利之債權存在，有無理由？
　㈣上訴人主張管湖炘於103年10月24日之財產僅有系爭土地，係
    無資力，其就系爭土地於103年10月24日以103年普登字第66
    700號，以夫妻贈與為原因所為之所有權移轉登記予劉慧姬
    ，有害及上訴人之債權，依繼承及民法第244條第1項、第4
    項之規定請求撤銷管湖炘生前所為前開所有權移轉登記之物
    權及贈與之債權行為，並請求劉慧姬塗銷上開所有權移轉登
    記，回復予管敏君、管培良公同共有，有無理由？
  ㈤被上訴人抗辯上訴人於106年3月20日方起訴請求對管湖炘於1
    03年10月24日前有侵權行為損害賠償請求權，已罹於時效，
    有無理由？
五、得心證之理由：
  ㈠按民法第244條規定之撤銷權，自債權人知有撤銷原因時起，
    1年間不行使，或自行為時起經過10年而消滅，民法第245條
    定有明文。依此規定，債權人之撤銷權，係自行為時經過10
    年始行消滅，至上述1年之期間，須自債權人知有撤銷原因
    ，始能起算。所謂撤銷原因係指構成行使撤銷權要件之各事
    由而言，在無償行為，應自知有害及債權之事實時起算（最
    高法院100年度台上字第1058號判決意旨參照）。查管湖炘
    與劉慧姬間所為系爭土地所有權移轉登記之時間固為103年1
    0月24日，此有系爭土地土地登記第二類謄本附於原審卷可
    憑（見原審卷卷一第14頁），然觀諸上開土地登記第二類謄
    本，上訴人係於105年10月14日申領系爭不動產之土地登記
    謄本，是以上訴人於斯時始知悉管湖炘移轉系爭土地所有權
    予劉慧姬之情事，此距上訴人於106年3月20日提起本件訴訟
    時（見原審卷卷一第1頁民事起訴狀之收文戳），尚未逾民
    法第245條規定之1年除斥期間，堪可認定。
　㈡上訴人主張對管湖炘有不當得利債權存在，應屬可採：
　  上訴人主張管湖炘於103年10月24日前侵占如附表所示之款
    項合計281萬5126元等情，業據上訴人提出出貨單、收取肥
    料款項帳戶歷史交易明細表、商品銷售明細表、客戶往來交
    易明細表、○○區農會供銷部肥料倉庫歷年進銷貨統計表、門
    市部庫存表附卷足憑（見原審卷卷一第159頁至第282頁、第
    286頁至第287頁、卷二33頁至第88頁、第164頁至第174頁）
    ，並經證人徐○○於原審證述明確（見原審卷卷二第11頁至第
    15頁），且觀諸附表編號5-7、9-21、23、25-35所示交易之
    出貨單所示，該出貨單之出納均為管湖炘，且其上均蓋有收
    訖章，然就收取肥料款項帳戶歷史交易明細表則無各該筆款
    項入帳之紀錄，堪認管湖炘確有就附表編號5-7、9-21、23
    、25-35所示交易款項代收後未繳回上訴人之情形，則上訴
    人主張管湖炘侵占附表編號5-7、9-21、23、25-35所示之代
    收交易款項，且管湖炘係無法律上原因占有附表編號5-7、9
    -21、23、25-35所示之代收交易款項，上訴人對管湖炘有不
    當得利債權存在等語，應屬可採。被上訴人亦未提出其他證
    據證明管湖炘有將上開代收款項交付上訴人，其等空言否認
    管湖炘並無侵占上開代收之款項云云，並無可採。至附表編
    號1-4、8、22、24所示交易之出貨單其上並無蓋用收訖章，
    尚難認管湖炘有代收附表編號1-4、8、22、24所示交易之貨
    款，上訴人主張管湖炘侵占附表編號1-4、8、22、24所示交
    易款項云云，則屬無據。
　㈢上訴人依民法第244條第1項主張撤銷管湖炘與劉慧姬間贈與
    之債權行為及移轉登記之物權行為，並訴請劉慧姬塗銷所有
    權移轉登記回復登記為管湖炘所有，為有理由：
　⑴按債權人依民法第244條規定，撤銷債務人所為之無償行為者
    ，須具備下列之條件：①為債務人所為之法律行為、②其法律
    行為有害於債權人、③其法律行為係以財產權為目的（最高
    法院42年台上字第323號判決先例要旨參照）。且按債權人
    行使民法第244條規定之撤銷權，以債務人之行為有害及債
    權，為其要件之一。此之所謂害及債權，乃指債務人之行為
    ，致積極的減少財產，或消極的增加債務，因而使債權不能
    獲得清償之情形（最高法院81年度台上字第207號判決意旨
    參照）。復按所謂「有害及債權」，係指債務人陷於無資力
    之狀態而言。即債權人依民法第244條第1項規定，提起撤銷
    債務人詐害行為之訴，必須有保全之必要，始得為之，苟債
    務人就其無償行為所處分之財產外，尚有其他財產足以清償
    其對於債權人之債務，自無仍許債權人依上開規定行使撤銷
    權之餘地（最高法院98年度台上字第112號、95年度台上字
    第1741號判決參照）。
　⑵查，上訴人對於管湖炘就附表編號5-7、9-21、23、25-35所
    示交易款項，有不當得利債權，核如前述。管湖炘明知其就
    上開款項對於上訴人負有債務，仍於103年10月13日將系爭
    土地贈與劉慧姬，並於同年月24日以夫妻贈與為由完成所有
    權移轉登記。且查，管湖炘於103年10月13日時，名下財產
    除系爭土地外，並無其他財產此有中區國稅局111年7月14日
    函附管湖炘102-103年度綜合所得稅所得資料清單在卷可參
    （見本院卷第215頁至第218頁），堪認管湖炘將系爭土地贈
    與移轉登記予劉慧姬後，已無其他財產可供清償上訴人之債
    務，是管湖炘將系爭土地贈與劉慧姬，並為所有權之移轉登
    記，足使管湖炘之積極財產減少而損及債權人之債權，自屬
    有害及債權之行為。
　⑶從而，上訴人依民法第244 條第1、4項規定，訴請法院撤銷
    管湖炘與劉慧姬間就系爭土地所為無償贈與之債權行為，及
    所有權移轉之物權行為，並命劉慧姬應將所有權移轉登記予
    以塗銷，回復登記為管湖炘所有，應屬有據。
　㈣綜上所述，上訴人依民法第244 條第1項、第4項規定，請求
    法院撤銷管湖炘、劉慧姬間就系爭土地，於103年10月13日
    所為無償贈與行為，及於103年10月24日所為所有權移轉登
    記，劉慧姬應將系爭土地於103年10月24日以夫妻贈與為原
    因之所有權移轉登記塗銷，並回復登記為管湖炘所有，為有
    理由，應予准許。原審未及審酌管湖炘於103年前所侵占附
    表編號5-7、9-21、23、25-35所示款項，而為上訴人敗訴之
    判決，於法尚有未洽。上訴意旨指摘原判決不當，求予廢棄
    ，為有理由，爰由本院改判如主文第2、3項所示。
六、本件事證已明，兩造其餘攻擊防禦方法與所舉證據，核與本
    件判決結果不生影響，爰不再逐一論駁。
七、據上論結，本件上訴為有理由，依民事訴訟法第463條、第3
    85條第1 項前段、第450條、第78條、第85條第1項前段，判
    決如主文。　
中    華    民    國    111    年    11    月    23   日
　　　　　　　　民事第六庭    審判長法　官  楊熾光
　　　　　　　　　　　　　　　　    法　官  郭玄義
　　　　　　　　　　　　　　　　    法　官  戴博誠
正本係照原本作成。
如不服本判決，應於收受送達後20日內向本院提出上訴書狀，其
未表明上訴理由者，應於提出上訴後20日內向本院補提理由書狀
（均須按他造當事人之人數附繕本）。因疫情而遲誤不變期間，
得向法院聲請回復原狀。
上訴時應提出委任律師或具有律師資格之人之委任狀；委任有律
師資格者，另應附具律師資格證書及釋明委任人與受任人有民事
訴訟法第466條之1第1項但書或第2項所定關係之釋明文書影本。
如委任律師提起上訴，應一併繳納上訴裁判費。

　　　　　　　　　　　　　　　　    書記官  張惠彥
中　　華　　民　　國　　111 　年　　11　　月　　23　　日
附表：
111上77【撤銷無償贈與】          農會上訴主張： 99.5.14-103.10.20共侵占281萬5126元(附表1，本院卷p172)(*103.10.24登記移轉不動產)       108易2596刑事卷 （起訴書：107調偵41、42、107偵25880）   編號 日期 金額 客戶姓名 收訖章日期 收訖章情況 　 編號 銷貨對象：班長 109.4.21 108蒞8270補充理由書（刑事卷2P429-437） 說明 1 99.05.14 31712 羅○○ 無 　 　 　 　 　 2 99.05.14 14750 陳○○ 無 　 　 　 　 　 3 99.05.14 44250 鄧○○ 無 　 　 　 　 　 4 99.05.14 22125 張○○ 無 　 　 　 　 　 5 101.09.06 7417 吳○○ 101.9.6 　 　 　 　 　 6 102.01.16 165000 賴○○ 102.1.16 　 　 　 　 　 7 102.03.05 93000 柿子6 102.3.5 　 　 　 　 　 8 102.04.01 49175 吳○○ 無 　 　 　 　 　 9 102.06.03 750000 柑桔16 102.6.6 收訖章晚 　 　 　 　 10 102.08.04 58800 黃○○ 102.8.7 收訖章晚 　 　 　 　 11 102.08.13 65625 梨子48 102.8.16 收訖章晚 　 　 　 　 12 102.11.19 52500 陳○○ 102.11.19 　 　 　 　 　 13 102.11.30 103000 余○○ 102.12.6 收訖章晚 　 　 　 　 14 102.12.09 15750 賴○○ 102.12.9 　 　 　 　 　 15 102.12.11 89250 徐○○ 102.12.11 　 　 　 　 　 16 103.01.20 30975 賴○○ 103.1.20 　 　 　 　 　 17 103.03.04 57500 一般客戶 103.3.4 　 　 　 　 　 18 103.04.03 283800 一般客戶 103.4.3 　 　 編號41 一般客戶 一般客戶     283800元 ．57133帳戶於該日期後15日無該筆金額入帳 19 103.04.08 66312 蔡○○ 103.4.12 收訖章晚 　 　 　 　 20 103.09.30 38625 陳○○ 103.9.1 收訖章早 　 　 　 　 21 103.10.22 51500 張○○ 103.9.23 收訖章早 　 　 　 　 22 101.02.01 23750 一般客戶 無 　 　 　 　 　 23 102.04.08 31500 張○○ 102.4.8 　 　 　 　 　 24 102.04.08 28125 張○○ 無 　 　 　 　 　 25 102.04.08 28125 羅○○ 102.4.8 　 　 　 　 　 26 102.04.22 14250 一般客戶 102.4.23 收訖章晚 　 　 　 　 27 103.03.05 6900 一般客戶 103.3.5 　 　 　 　 　 28 103.06.03 27600 劉○○ 103.6.3 　 　 　 　 　 29 103.07.15 39375 張○○ 103.7.15 　 　 　 　 　 30 103.08.11 89250 黃○○ 103.8.11 　 　 　 　 　 31 103.08.15 89250 賴○○ 103.8.15 　 　 　 　 　 32 103.08.22 77250 劉○○ 103.8.22 　 　 　 　 　 33 103.10.12 128075 詹○○ 103.10.13 收訖章晚 　 　 　 　 34 103.10.12 61040 梨子24 103.10.13 收訖章晚 　 　 　 　 35 103.10.20 79570 梨子37 103.10.21 收訖章晚 　 　 　 　  共計 0000000